臺灣士林地方法院刑事判決　　　　 93年度自更（二）字第6號
自　訴　人　甲○○
自訴代理人　蔡雲璽律師
被　　　告　乙○○
　　　　　　丙○○
上二人共同
選任辯護人　張家琦律師
　　　　　　林鳳秋律師
　　　　　　詹素芬律師
上列被告因業務過失致死案件，經自訴人提起自訴，本院判決如
下：
    主  文
乙○○、丙○○均無罪。
    理  由
一、自訴意旨略以：被告乙○○、丙○○分別係行政院國軍退除
    役官兵輔導委員會臺北榮民總醫院（以下簡稱臺北榮總）腸
    胃內科醫師、肺結核科主任，均為從事醫療業務之人。自訴
    人甲○○之母安刁端瑛曾於民國89年7 月初因腸胃不適、吞
    嚥困難，入住臺北榮總腸胃科病房，經約3 星期治療後，略
    有改善，而於同年7 月底出院。惟返家數日，又因相同問題
    ，於同年8 月初再入住臺北榮總腸胃科病房，期間持續因胃
    食道逆流，食物經口進入即全部吐出，嗣又診斷有肺結核及
    肺炎，乃於住院一星期後，由腸胃科轉入胸腔科病房隔離治
    療，但因腸胃持續反嘔，無法進食，致無法服用肺結核藥物
    。詎被告乙○○及丙○○於安刁端瑛住院期間，不積極搶救
    病人而相互推諉，被告乙○○未建議被害人轉診接受更妥適
    之治療，又認為病人離開腸胃科即應由肺結核科負責，故於
    安刁端瑛轉入胸腔病房後，未持續加以追蹤治療腸胃病症。
    被告丙○○明知病人無法進食致肺結核擴大，竟認為腸胃不
    適應由腸胃科負責治療手術，經家屬強力要求，始安排開刀
    進行腸胃造廔，但被告丙○○不積極爭取安排開刀，反而告
    知開刀房滿檔無法即時排入，致開刀日期拖延，安刁端瑛錯
    過黃金醫療時間，肺結核病情惡化，無法進食食物、藥物，
    病情急速惡化，而於同年8 月底死亡，因認被告乙○○、丙
    ○○均涉有刑法第276 條第2 項之業務過失致死罪嫌云云。
二、訊據被告2 人均堅決否認有業務過失致死犯行，並委由辯護
    人辯護略稱：被告乙○○醫師於病人安刁端瑛腸胃科住院期
    間，確有積極掌握病人之身體狀況，並無任何疏失，嗣於病
    人轉入胸腔科病房後，確實向被告丙○○醫師詳細交代病情
    ，且雖無追蹤病人後續病情發展之義務，但仍有再追蹤病人
    病情。而被告丙○○醫師於病人安刁端瑛轉入胸腔科病房後
    ，確有掌握病人病情，給予適當治療，嗣被告丙○○醫師於
    安刁端瑛死亡前，曾經請假，但已向職務代理人丁○○醫師
    詳細交代病人病情，病患死亡與其惡病質及嚴重肺部感染有
    關，被告2 位醫師醫療處置行為不無失當等語。
三、按犯罪事實應依證據認定之，無證據不得認定犯罪事實，刑
    事訴訟法第154 條第2 項定有明文。本件自訴人認被告等涉
    犯業務過失致死罪嫌，係以被告乙○○及丙○○於安刁端瑛
    住院期間，不積極搶救病人而相互推諉，被告乙○○未建議
    被害人轉診接受更妥適之治療，於安刁端瑛轉入胸腔病房後
    ，未持續加以追蹤治療腸胃病症。被告丙○○未及時安排手
    術而醫療延宕，請假出國未清楚交接病人病情，致被害人死
    亡為據，經查：
  (一)自訴人之母安刁端瑛為女性，16年出生，因胃癌於76年接受
    胃、脾切除與小腸--食道接合手術後，即持續有進食後腹部
    不適、腹脹及噁氣等現象，乃定期至臺北榮總腸胃科門診追
    蹤。自84年起，偶有左腹、上腹疼痛及胸痛等現象，並逐漸
    有吞嚥困難，反胃及體重減輕之情形。86年1 月上消化道內
    視鏡檢查顯示有膽汁逆流性食道炎。同年4 月上呼吸道攝影
    檢查顯示在小腸與食道接合處有部分阻塞。自同年6 月起即
    因食慾不振、上腹痛及腹痛等症狀，數次至臺北榮總住院，
    自89年3 月起並發生持續咳嗽有痰、虛弱、體重減輕及嘔吐
    等現象，同年7 月10日再至臺北榮總住院，於同年7 月25
    日出院，出院後，因便秘及嘔吐加劇現象，於同年7 月31日
    再次住進臺北榮總腸胃科病房，由於安刁端瑛持續反胃嘔吐
    症狀嚴重，且嚴重營養不良（入院體重27公斤），故予以停
    止經口進食，但仍給予口服藥物，並加上靜脈營養，而由於
    胸部Ｘ光顯示疑似有肺炎病灶，且有發燒症狀，而給予驗痰
    檢查及抗生素，同年8 月4 日會診胸腔部丙○○醫師後，加
    投Netromycin藥物，並因高度疑似肺結核感染之情形下，於
    同月9 日痰檢中耐酸性染色為陽性，在高度疑似肺結核感染
    之情形下，轉至胸腔病房由被告丙○○為其主治，其治療為
    持續原先之抗生素藥物再加抗結核藥物及靜脈營養，靜脈注
    射止吐藥物針劑。惟安刁端瑛因嚴重嘔吐，服藥情況並不理
    想，被告丙○○乃於同月14日會診一般外科醫師，建議作迴
    腸造廔術，以便用藥，外科醫師表示將儘快安排手術，經家
    屬於同月16日了解並同意作迴腸造廔手術，即於同月18日安
    排於次週進行常規手術，然而病患於同月20日起出現心搏過
    速（心率達每分鐘176 下）、肺炎浸潤惡化、發燒、呼吸急
    促、血壓降低、白血球上升等現象，一般外科醫師乃決定延
    後開刀至肺炎改善之後。然而在增加抗生素，給予高濃度氧
    氣使用下被害人之病情仍持續惡化，於同月31日凌晨昏迷、
    休克（血壓60/40mmHg） ，家屬簽署拒絕心肺復甦術之同意
    書，經強心針劑使用無效，於同日21時17分死亡，此有安刁
    端瑛病歷資料影本，堪予認定。
  (二)有關病人安刁端瑛本次前往臺北榮民總醫院治療，被告2 人
    等醫護人員所為處置是否符合醫療常規乙節，經本院調取被
    害人安刁端瑛前開病歷及Ｘ光片委請行政院衛生署醫事審議
    委員會鑑定，鑑定結果認：
    (1)病人進入腸胃科病房後，初步針對其持續反胃之鑑別診斷
      包括逆流性食道炎、腸阻塞與心因性嘔吐，經腹部Ｘ光攝
      影後排除腸阻塞之可能，治療上則以靜脈營養及止吐藥作
      為支持性治療。醫院內病房工作為團隊照料，主要負責醫
      療診斷與決策者為主治醫師，在此案例，腸胃科為林漢傑
      醫師，至於被告乙○○醫師之職務為總醫師，任務在監督
      資淺住院醫師之醫療作業。而一旦轉入他科病房後（如本
      案係轉入胸腔科病房後），原先之醫療團隊並不會隨之移
      轉，醫療責任由轉入科部之醫療團隊承擔。並無義務追蹤
      病患轉入胸腔部病房之後續發展，也不能在此病房開具處
      方。至於病人死因以惡病質加上肺炎惡化導致之敗血症休
      克，與被告乙○○醫師有無追蹤治療無確定因果關係。
    (2)被告丙○○醫師的確為本案病人安刁端瑛轉入胸腔科病房
      之主治醫師。被告丙○○醫師根據痰檢及Ｘ光結果診斷本
      案有肺炎及肺結核感染，而給予抗生素及抗結核藥物，為
      適切之治療方式。雖然由病歷記載及護理記錄並無法看出
      病人有無向被告蘇醫師反應無法進食、吃藥之情形，但由
      蘇醫師會診一般外科醫師作迴腸造廔之行為，可知被告丙
      ○○醫師應已確知此一症狀，且想要藉由手術解決此一問
      題。病歷中亦無法看出被告丙○○醫師有無與被告乙○○
      醫師進行聯絡，但在醫療法與醫療常規中，並無規定或形
      成共識認為轉診後，原負責醫師有義務與轉診後之照護醫
      師會同診療。在現實醫療中，對於無法進食之肺結核病患
      ，由於目前現有之抗結核病藥物大多為口服錠劑，少有針
      劑劑型，治療上大多盡量由鼻胃管授予藥物，在加上院內
      有的針劑藥物補強（如本案Netromycin即為其一），若病
      患無法進食，可考慮以外科方式協助進食與給藥。被告丙
      ○○醫師建議作迴腸造廔術是可行的方式；只是被害人之
      肺炎惡化迅速，身體又非常不好（嚴重營養不良，體重只
      有27公斤），開刀手術之危險性很高，外科醫師乃暫緩術
      式。由於手術為一侵襲性治療方式，其適應症與時機，均
      有賴外科醫師專業判斷，斷無由於外科醫師希望延遲手術
      ，而由蘇醫師將病人送入手術房緊急開刀之理。
    (3)病人進入腸胃科病房後，腸胃科醫師針對其持續反胃嘔吐
      之鑑別診斷包括逆流性食道炎、腸阻塞與心因性嘔吐，經
      腹部X 光攝影後排除腸阻塞之可能，治療上則以靜脈營養
      及止吐藥作支持性治療。8 月1 日就對病人進行痰液結核
      菌檢測，並於8 月3 日加上抗生素治療，8 月4 日經會診
      胸腔部丙○○醫師。依據病歷記載，乙○○醫師自病人於
      89年7 月31日入院後已盡其義務，積極掌握病人之身體狀
      況，並且適時會診胸腔部丙○○醫師，其對於病人照顧並
      無異常現象。
    (4)病人於89年8 月9 日轉入胸腔科後，丙○○醫師根據痰及
      X 光檢查結果，診斷肺炎及肺結核感染，而給予抗生素及
      抗結核藥物，為適切的治療方式。病歷記載病人有食慾不
      佳、噁心及嘔吐等症狀，給予腹部X 光片追蹤及藥物調整
      ，其已盡其義務，積極掌握病人身體狀況。由於當時病人
      肺部嚴重感染，其情況不適合外科手術，所以病人在8 月
      9 日轉入胸腔外科時，先持續予以藥物治療，觀察病人嘔
      吐等症狀是否會改善，是一種合於常規的作法，因此丙○
      ○醫師於8 月14日會診外科醫師並無延遲會診等語，亦有
      上開行政院衛生署醫事審議委員會93年5 月7 日衛署醫字
      第0930203864號函附之鑑定書（見本院自更(一)卷第33-36
      頁）、96年1 月23日衛署醫字第00960203139 號函附之鑑
      定書在卷可稽（見本院卷第40-47 頁）。
  (三)本院參酌前開鑑定意見認為：
    (1)醫療常規上總醫師本不負擔實際醫療作為與決策，僅有監
      督之責，本件被告乙○○時任為腸胃科總醫師，並非主治
      醫師，不具醫療決策之權責，先予敘明。而依病歷記載，
      病人安刁端瑛進入腸胃科病房後，腸胃科醫療團隊針對病
      人症狀鑑別病因，安排腹部X 光攝影，排除部分可能，治
      療上以靜脈營養及止吐藥作支持性治療。又曾於8 月1 日
      對病人進行痰液結核菌檢測，嗣於8 月3 日加上抗生素治
      療，復於8 月4 日經會診胸腔部丙○○醫師，腸胃科醫療
      團隊自病人於89年7 月31日入院，未見義務之違反，應認
      已積極掌握病人之身體狀況。且醫療團隊依病人之症狀及
      檢驗結果，適時會診他科醫師，發現病人高度疑似肺結核
      感染之情形下，亦協助轉至胸腔病房由被告丙○○為其主
      治，對於病人照顧並無異常現象，被告乙○○為腸胃科醫
      療團隊之一員，自難認有何過失。
    (2)醫療常規上病患轉入他科病房後，原科病房之醫師本不能
      再對該病患為任何醫療之決策（除非轉入之新主治醫師同
      意）或開立處方，是被告乙○○醫師為腸胃科醫師，於病
      人轉入胸腔科病房後，縱使未持續追蹤被害人之後續治療
      情況，亦無任何注意義務違反可言，自訴人以被告乙○○
      醫師未追蹤治療被害人並與被告丙○○醫師聯絡會診而認
      被告乙○○有所過失，應屬誤會。
    (3)病人於89年8 月9 日轉入胸腔科後，主治醫師丙○○根據
      痰及X 光檢查結果，診斷病因，據以投藥，治療方式未見
      不當，嗣又依病歷記載病人之症狀，給予腹部X 光片追蹤
      及藥物調整，未見其違反義務之情事，應認被告丙○○已
      積極掌握病人身體狀況，自訴人為相反指稱，尚非可採。
    (4)病人安刁端瑛於89年8 月9 日轉至胸腔病房時，肺部嚴重
      感染，醫療上若以不適合外科手術為由，先持續予以藥物
      治療，觀察病人嘔吐等症狀是否會改善，依前開鑑定意見
      ，既屬合於醫療常規之作法，則被告丙○○於同年16日始
      會診一般外科建議進行腸胃造廔手術，應無延宕會診醫療
      可言。
    (5)被告丙○○既已依醫療常規，於適當之時機會診一般外科
      ，會診後有關手術之排程，應由一般外科醫師，依客觀狀
      況作最終之決策，被告丙○○僅有配合及提供病人病情資
      訊之義務，尚無決定何時進行手術為適當之權責，自難以
      後續之手術安排時程之事，課以被告丙○○過失罪責。況
      且本件腸胃造廔主要在解決肺結核慢性病之投藥問題，手
      術對象為肺部嚴重感染之病人，臺北榮總據此以94年8 月
      19日北總外字第0940039373號函稱：無緊急手術之必要性
      ，應於手術前作完善之準備病患為開放性肺結核，全身
      麻醉時必須氣管內插管，為避免結核病菌之擴散，應先知
      會麻醉醫師及手術室作好消毒及預防措施，避免傳染病之
      院內傳播。病患年齡較大，曾因胃癌接受腹部大手術，
      合併有糖尿病、肺功能嚴重受損、精神狀態不正常（曾會
      診精神科大夫），開刀風險較大，在全身麻醉期間可能產
      生死亡及併發症之發生，應先會診麻醉科作術前之評估。
      病患有腸阻塞之症狀，包括嘔吐，手術插管易造成吸入
      性肺炎，故應先作好完善之胃液引流步驟，避免可能之併
      發症，故於8 月16日會診麻醉科大夫，17日完成會診，安
      排次週進行常規手術等語（見本院自更(二)卷第23頁），其
      所敘述事實與病歷記載相符，所持之理由，亦非無據，更
      難認被告丙○○有過失致手術延宕之情事。
    (6)病人安刁端瑛於8 月20日起出現心搏過速（心率達每分鐘
      176 次）、肺炎浸潤惡化、發燒、呼吸急促、血壓降低、
      白血球上升等現象，因開刀手術之危險性很高，一般外科
      醫師乃決定延後開刀至肺炎改善之後再行手術，顯然，病
      人未能即時進行手術，並非因醫護疏忽延誤，而係基於避
      免被害人身體虛弱手術風險，而繼續給予較為緩和之醫療
      作為，並持續觀察等待被害人適合手術之時機，此部分之
      醫療行為，亦與疏忽延宕無關。
    (7)由被告丙○○所為之前揭針對腸胃及肺部之醫療行為觀之
      ，可見被告乙○○所屬之腸胃科並無疏未交接病情之情事
      。而證人丁○○亦於本院審理時證稱：被告丙○○曾經請
      假出國，由其擔任代理人，負責病人安刁端瑛之治療，被
      告丙○○有將安刁端瑛之病情交接，也有把病歷交給伊等
      語（見本院自更(二)卷第283-285 頁）。且由病歷紀錄觀之
      ，病人安刁端瑛於89年7 月31日入住臺北榮總至同年8 月
      31日不幸辭世，有關其主訴、症狀、醫囑治療方式、會診
      、轉科病房等等均為詳細之記載，轉科病房之醫療團隊或
      代理醫師均得觀覽病歷以了解病人病情，自訴人指稱被告
      乙○○於病人安刁端瑛轉入胸腔科病房及被告丙○○請假
      出國時，未清楚交接病人病情云云，尚非有據。
四、綜上所述，被告乙○○及丙○○，均已積全掌握病人安刁端
    瑛之病情，且本件醫療過程難認有不當之延誤。此外，復查
    並無其他積極證據足認被告等有何自訴人所指之醫療過失，
    其所指被告2 人犯行，無法證明，依照首開說明，本件應為
    被告2 人無罪之諭知。
據上論斷，應依刑事訴訟法第301 條第1 項，判決如主文。
中　　華　　民　　國　　96　　年　　6 　　月　　27　　日
                  刑事第五庭審判長法  官  周政達
                                  法  官  楊迺伶
                                  法  官  周群翔
以上正本證明與原本無異。
如不服本判決，應於判決送達後10日內，向本院提出上訴狀。
                                  書記官  劉育君
中　　華　　民　　國　　96　　年　　6 　　月　　27　　日
